【裁判字號】    99,上易,617
【裁判日期】    990909
【裁判案由】    妨害名譽
【裁判全文】
臺灣高等法院高雄分院刑事判決         99年度上易字第617號
上  訴  人
即  被  告  甲○○
上列上訴人因妨害名譽案件，不服臺灣屏東地方法院98年度易字
第1043號中華民國99年5 月4 日第一審判決（起訴案號：臺灣屏
東地方法院檢察署98年度偵字第5807號），提起上訴，本院判決
如下：
    主  文
上訴駁回。
    理  由
一、按不服地方法院之第一審判決而上訴者，應向管轄第二審之
    高等法院為之。上訴書狀應敘述具體理由。上訴書狀未敘述
    上訴理由者，應於上訴期間屆滿後20日內補提理由書於原審
    法院，逾期未補提者，原審法院應定期間先命補正。第二審
    法院認為上訴書狀未敘述理由或上訴有第362 條前段之情形
    者，應以判決駁回之。但其情形可以補正而未經原審法院命
    其補正者，審判長應定期間先命補正。刑事訴訟法第361 條
    、第367 條，分別定有明文。所謂不服第一審判決之具體理
    由，必係依據卷內既有訴訟資料或提出新事證，指摘或表明
    第一審判決有何採證認事、用法或量刑等足以影響判決本旨
    之不當或違法，而構成應予撤銷之具體事由，始克當之（例
    如：依憑證據法則具體指出所採證據何以不具證據能力，或
    依憑卷證資料，明確指出所為證據證明力之判斷如何違背經
    驗、論理法則）；倘僅泛言原判決認定事實錯誤、違背法令
    、量刑失之過重或輕縱，而未依上揭意旨指出具體事由，或
    形式上雖已指出具體事由，然該事由縱使屬實，亦不足以認
    為原判決有何不當或違法者（例如：對不具有調查必要性之
    證據，法院未依聲請調查亦未說明理由，或援用證據不當，
    但除去該證據仍應為同一事實之認定），皆難謂係具體理由
    ，俾與第二審上訴制度旨在請求第二審法院撤銷、變更第一
    審不當或違法之判決，以實現個案救濟之立法目的相契合，
    並節制濫行上訴（最高法院97年度臺上字第892 號判決參照
    ）。是以上訴人之上訴書狀或補提之上訴理由書，雖有敘述
    上訴理由，惟並未具體敘述第一審判決有上述違法、不當情
    形，即與未敘述具體理由無異，其所為上訴，即不符合上訴
    之法定要件。
二、本件原審經審理結果，認定「甲○○係址設屏東縣內埔鄉○
    ○村○○路1 號『屏東縣私立欣欣幼稚園』（下稱欣欣幼稚
    園）之負責人，林靜怡、柯雀花、劉佳媛均係欣欣幼稚園之
    老師（現均已離職）。甲○○於民國98年6 月17日某時，將
    內有現金新臺幣（下同）3 萬元之皮包置於欣欣幼稚園辦公
    室內，於同日下午7 時許前往加油站加油之際，發覺該3 萬
    元已失竊，遂於欠缺確切事證之情況下，懷疑林靜怡為行竊
    之人，而意圖散布於眾，基於單一之誹謗犯意，接續為下列
    犯行：(一)自98年6 月18日至同年月22日間，分別多次於電話
    中向柯雀花及劉佳媛指摘竊賊為林靜怡；(二)於98年6 月18日
    ，在幼稚園娃娃車上，向劉佳媛指摘竊賊為林靜怡，並向劉
    佳媛表示：『林靜怡不要臉，還拿伊的錢買衣服送伊』等語
    ；(三)於98年6 月22日下午1 時許，在欣欣幼稚園廚房內召開
    會議時，向在場之林靜怡、柯雀花、劉佳媛、林榮英、黃惠
    苹表示因無人把失竊金錢返還原處，故每位老師於1 年半內
    每月要扣3, 000元薪資，直至找到竊賊為止，所扣金額全數
    捐給公益團體等語，林靜怡遂當場表示不滿，並要求報警處
    理竊案，甲○○走出廚房後，復返身當眾指摘林靜怡：『妳
    有意見，就是妳偷我的錢』等語，足以毀損林靜怡之名譽；
    經林靜怡提出告訴」等情，係依憑上訴人即被告甲○○（下
    稱被告）於原審審理中坦承「其於98年6 月17日發現皮包內
    之現金3 萬元失竊後至同年月22日間，曾撥打電話予柯雀花
    、劉佳媛，並於98年6 月22日下午1 時許在欣欣幼稚園廚房
    內召開會議提及扣薪事項之事實（見原審卷第85頁），暨證
    人柯雀花、劉佳媛於檢察官偵查中、原審審理中及證人林靜
    怡（即告訴人）於原審審理中之證供（見偵查卷第11至13頁
    ，原審卷第60至69頁）等證據資料，認被告確有上揭誹謗告
    訴人之犯行；並敘明證人黃惠苹於原審審理中就當日會議中
    被告宣布扣薪經告訴人表示不服後，被告究竟有無言語及言
    語內容為何之關鍵情節，證人黃惠苹證詞前後有所出入（見
    原審卷第69至73頁）；另核諸卷附之被告刑事聲請變更證人
    地址狀及原審法院送達證人黃惠苹之送達證書各乙紙（見原
    審卷第45頁、56頁），是證人黃惠苹現仍為被告服勞務而受
    報酬之給付，且其送達址遭被告聲請變更，被告復代證人黃
    惠苹收受傳票一事，已臻明確（見原審卷第45頁、56頁）；
    則證人黃惠苹因受僱於被告，致其為被告作證時或有所隱諱
    ，其證詞之憑信性本非無疑，故其所證自無從據以為有利於
    被告之判斷。又敘明誹謗行為與公然侮辱行為，雖均足以損
    害他人名譽，但二者有所不同，倘行為人並不摘示事實而公
    然侮辱特定人或可推知之人，係屬公然侮辱行為；若行為人
    指摘傳述足以損害他人名譽的具體事件內容，則屬誹謗行為
    ，且誹謗罪之成立，原不須具備不特定人或多數人得以共見
    共聞之「公然為之」之要件；被告分別多次於電話中或當面
    向多數之人指稱告訴人為竊賊一事，係於密集時間內向一個
    以上之他人重複此一不堪之內容而欲使大眾知悉，由此一外
    在客觀行為，已足以推見其主觀上欲將此一事實散布於眾之
    意圖；又被告所指摘者乃一具體之「竊案」事件，復足以影
    響告訴人在社會上所保持之人格及地位，顯達貶損其評價之
    程度，其所為屬誹謗行為，殆無疑義。因而認被告上揭誹謗
    犯行罪證明確，而論被告犯誹謗罪，處拘役肆拾日，如易科
    罰金，以新臺幣壹仟元折算壹日之罪刑；另就被告被訴98年
    6 月17日涉有誹謗罪嫌部分，敘明以公訴人所提證據尚無從
    說服法院形成被告此部分有罪之心證，惟檢察官認該部分與
    有罪部分有接續犯之實質上一罪關係，而不另為無罪之諭知
    。
三、被告上訴意旨略以：(一)被告於檢察官偵訊後，檢察官並未讓
    被告閱覽筆錄內容，法警僅持空白紙讓上訴人簽名，被告之
    偵訊筆錄內容亦不通順，檢察官似乎偏袒告訴人林靜怡。(二)
    告訴人及柯雀花、劉佳媛聲稱被告於開會時直指林靜怡偷錢
    ，然後又稱被告要扣所有老師之每月薪資每人3,000 元，扣
    一年半至找到偷錢之人為止，那就是表示被告不知道誰是偷
    錢的人，才會有扣老師薪資之舉動；若被告已直指林靜怡偷
    錢，被告為何還要再扣其他老師每人之薪資，而引起老師不
    滿，被告此一舉動不覺得多此一舉嗎？(三)柯雀花、劉佳媛之
    證詞根本是造出來的，不能因她們二人有具結做證，就認
    為有證據，請法院對相關人實施測謊。(四)黃惠苹於98年8 月
    28 日 、98年9 月2 日被柯崔花和林靜怡分別在不同時間恐
    嚇不准出庭作證，否則絕對讓她和吳淑貞一樣吃上偽證罪，
    嚇到黃惠苹一度向被告請辭，經被告慰留很久始留下，怎可
    認黃惠苹受僱於被告，而認其證詞不足採信云云。
四、惟查：(一)採證認事乃事實審法院之職權，其對證據證明力之
    判斷，如未違背經驗法則或論理法則，復已敘述其憑以判
    斷之心證理由，即不能任意指為違法。本件原審判決採取上
    開證據為判決基礎，已於理由內詳細說明其得心證之理由，
    其取捨證據之論斷，並未違背經驗、論理及其他證據法則，
    亦無其他違背法令之情形。(二)又本件原審判決論處被告誹謗
    罪刑，並未援引被告於檢察官偵查中之筆錄內容。(三)被告上
    訴請求就相關人為測謊鑑定；惟測謊鑑驗，係就受測人對相
    關事項之詢答，對應其神經、呼吸、心跳等反應而判斷，其
    鑑驗結果有時因受測人之生理、心理因素而受影響，該鑑驗
    結果僅為審判之參考，而非為判斷之唯一及絕對之依據。且
    本案發生後迄今已一年餘，經多次開庭，反覆訊問，情況已
    與案發之初大不相同，自難期以測謊而得出準確之結果，已
    無送請測謊之必要。(四)其餘上訴意旨或仍持原判決已說明理
    由而捨棄不採之陳詞辯解，全憑己見，再為單純之事實上爭
    執，俱無從據以辨認原判決已具備其所指違背法令之形式；
    依首揭說明，被告之上訴意旨既未具體敘述第一審判決有何
    違法或不當情形，即與未敘述具體理由無異；依上揭說明，
    本件被告之上訴顯不合法定程式，應予駁回，並不經言詞辯
    論為之。
據上論斷，應依刑事訴訟法第367條前段、第372條，判決如主文
。
中    華    民    國    99    年    9     月    9     日
                  刑事第四庭    審判長法  官  蕭權閔
                                      法  官  陳吉雄
                                      法  官  吳進寶
以上正本證明與原本無異。
不得上訴。
中    華    民    國    99    年    9     月    9     日
                                      書記官  陳靖華
附錄本判決論罪科刑法條：
刑法第310條第1 項
  意圖散布於眾，而指摘或傳述足以毀損他人名譽之事者，為誹
  謗罪，處一年以下有期徒刑、拘役或五百元以下罰金。

司法院資訊處製作；財團法人民間司法改革基金會備份。
